【裁判字號】    92,上訴,280
【裁判日期】    920915
【裁判案由】    違反稅捐稽徵法等
【裁判全文】
臺灣高等法院刑事判決                            九十二年度上訴字第二八０號
    上  訴  人  臺灣臺北地方法院檢察署檢察官
    被      告  甲○○
右上訴人因被告違反稅捐稽徵法等案件，不服臺灣臺北地方法院九十一年度訴緝字第
一一九號，中華民國九十一年十二月二十六日第一審判決（起訴案號：臺灣臺北地方
法院檢察署八十四年度偵字第一０九七八號），提起上訴，本院判決如左：
    主  文
上訴駁回。
    理  由
一、公訴意旨略以：被告甲○○係台北市○○區○○路二段七九巷十七弄十七號鼎燿
    實業有限公司（以下稱鼎燿公司）之負責人，為營業稅之納稅義務人，於民國八
    十二年三月至五月間起，明知該公司並無進銷貨之事實，竟取得虛設行號「西里
    尼實業有限公司」、「泰康植物油有限公司」、「黃埔建設股份有限公司」等名
    義開立之統一發票三十八張作為進貨憑證，金額計新台幣（以下同）一千六百零
    六萬一千零五十四元，向台北市稅捐稽徵處申報扣抵營業稅款八十萬三千零五十
    四元，並於同期虛開不實發票八十一張予同為虛設之行號，金額六千四百十八萬
    八千三百四十一元，以此不正當方法幫助他人逃漏稅捐，計三百二十萬九千四百
    二十元等語，因認被告甲○○涉有違反稅捐稽徵法第四十一條之逃漏稅捐罪嫌及
    刑法第二百十五條從事業務之人登載不實事項於業務上文書罪嫌。
二、按犯罪事實應依證據認定之，無證據不得推定其犯罪事實。又不能證明被告犯罪
    者，應諭知無罪之判決，刑事訴訟法第一百五十四條、第三百零一條第一項分別
    定有明文。又事實之認定，應憑證據，如未能發現相當證據，或證據不足以證明
    ，自不能以推測或擬制之方法，為裁判基礎（最高法院四十年台上字第八六號判
    例參照）；且認定犯罪事實所憑之證據，雖不以直接證據為限，間接證據亦包括
    在內，然而無論直接證據或間接證據，其為訴訟上之證明，須於通常一般之人均
    不致有所懷疑，而得確信其為真實之程度者，始得據為有罪之認定，倘其證明尚
    未達到此一程度，而有合理之懷疑存在而無從使事實審法院得有罪之確信時，即
    應由法院為諭知被告無罪之判決（最高法院七十六年台上字第四九八六號判例參
    照）。且「稅捐稽徵法第四十七條第一款之規定，固係將納稅義務人之公司責任
    ，基於刑事政策之考慮，於應處徒刑範圍，轉嫁於公司之負責人。於此情形而受
    罰之公司負責人，固屬「代罰」性質。但茲所謂「公司負責人」，依該條款之規
    定，係指「公司法規定之公司負責人」，而公司法第八條第一項雖規定：「本法
    所稱公司負責人：在無限公司、兩合公司為執行業務或代表公司之股東；在有限
    公司、股份有限公司為董事」，但第二項又規定：「公司之經理人或清算人，股
    份有限公司之發起人、監察人、檢查人、重整人或重整監督人，在執行職務範圍
    內，亦為公司負責人」。依上開規定，公司之經理人在執行職務範圍內，自亦為
    「公司法規定之公司負責人」，仍為稅捐稽徵法第四十七條第一款之「代罰」對
    象，再細繹該條款之規定，參酌犯罪之處罰，除須具備構成要件相當性行為侵害
    性，亦即行為要素）、行為之違法性（違法性）外，尚須具備行為之有責任（即
    責任要素，亦即有責性、歸責可能性）之刑事法理。因此該條款之「代罰」對象
    ，應係指「符合公司法第八條規定之所謂公司負責人」，且須「實際參與公司業
    務執行之人」，二者兼備始可，否則，如偏狹的認係「登記之負責人」，亦即公
    司法第八條第一項所謂之當然負責人，在遇有依公司法第四十五、五十六、一０
    八、一九二、二０八條等相關規定，公司登記之負責人有多人之情形時，如何選
    擇其「代罰」之人。況若登記之負責人實際上並不過問公司事務，公司之一切業
    務均由職務範圍內之負責人即經理人掌理時，則實際執行公司業務，為公司逃漏
    稅捐之負責人不必「代罰」，不過問公司事務之登記負責人反應「代人受過」，
    豈符公平正義原則及立法本意，此於登記之負責人與職務範圍內負責人之經理人
    分屬不同之派系時尤然。」（最高法院八十六年度台上字第二五七０號判決意旨
    參照）。
三、按本件起訴檢察官認被告涉有前開罪嫌，因其於偵查程序中未將被告傳喚到案，
    即將被告提起公訴，依其於起訴書證據及所犯法條欄之記載，其所依憑之證據及
    理由無非係以被告之犯罪事實，業據台北市稅捐稽徵處函敘綦詳，並有異常查核
    清單、統一發票、
四、訊據被告固不否認有於前述時間擔任鼎燿公司之登記負責人之事實，核與卷附鼎
    燿公司之登記資料所顯示之情節相符（偵查卷第五二頁至第五九頁參照），惟堅
    決否認有檢察官所起訴之前開犯行。辯稱：我在那家公司只是擔任掛名負責人，
    我只是人頭，真正之負責人是丙○○等語。
五、經查：
（一）、本件證人丙○○於調查時固否認伊為鼎燿公司之實際負責人，陳稱：「（公
        司的負責人：：是誰？）甲○○。（你在公司負責何業務？）幫忙他找幾個
        會計。（李小姐是你找的？）是甲○○登報紙叫他來，而我去面試的。（你
        與甲○○何關係？）朋友，之前在另外一個朋友家裡認識的」云云（見本院
        九十二年二月十四日調查筆錄）。惟查偵查卷附鼎燿公司於八十一年、八十
        二年發給該公司員工彭達欽、朱文隆、蘇建勳、彭玲珠、鍾祥雲、戊○○及
        乙○○等七人之薪資扣繳憑單（偵查卷第七六頁起至第八五頁止），原審為
        明瞭究竟鼎燿公司之實際負責人為被告抑或丙○○，乃依職權將上開七人以
        證人之身分進行傳喚結果，其中：
    １、彭達欽已於八十九年一月七日死亡（原審卷內之戶役政資料參照）；
    ２、鍾祥雲、彭玲珠二人於原審九十一年九月四日審理時到庭，其二人均供稱於
        八十一或八十二年間均未在鼎燿公司上過班，沒見過前述之薪資扣繳憑單，
        鍾祥雲供稱其
        證交給其父親使用，惟其父親已經去世，其二人均另供稱未見過當日在庭之
        本件被告（見當日原審審判筆錄參照）；
    ３、朱文隆、蘇建勳二人則經原審進行傳喚、拘提，則均未能到庭；
    ４、乙○○於原審九十一年九月四日及同十月二日審理時供稱：我於八十二年間
        有在鼎燿公司上班，公司老闆是在庭之丙○○，我進公司時是在庭之丙○○
        負責對我面試，甲○○只是一起和我在鼎燿公司上班之同事（見原審各該期
        日審判筆錄參照）；
    ５、戊○○於原審九十一年十二月十六日審理時供稱：我在八十二年間有在鼎燿
        公司上班，擔任會計，在庭之被告只是掛名之總經理，在庭之丙○○才是公
        司之實際負責人，我進公司是丙○○幫我面試的，公司有現金要支出的時候
        ，都是老闆娘，也就是丙○○的太太給我錢，我再去繳費（當日審判筆錄參
        照）；
    ６、於本院調查時，證人乙○○亦到庭證稱：「（你當時甲○○是你的主管？）
        是陳泰宏先幫我應徵的，被告是過幾天才來上班，我以為陳泰宏才是老闆。
        （你在原審講得話實在？）實在。（你在公司負責何業務？）處理雜物、接
        電話，我應徵時公司員工只有我一個人。（你怎麼知道李先生是應徵來的？
        ）我當時也不知道，公司有接一些外銷業務」等語（見本院九十二年二月十
        四日調查筆錄）。
    ７、因此由上述證人乙○○、戊○○之供述以觀，鼎燿公司於八十二年間之實際
        負責人係丙○○，並非本件被告甲○○，易言之，被告僅為該公司登記名義
        上之負責人，實際上並不負責該公司業務之執行，則核諸前揭最高法院八十
        六年度台上字第二五七０號判決所認，本件被告自無該當於檢察官所起訴前
        述罪名之構成要件甚明。
（二）、又於本院調查時，經徵得被告甲○○及證人丙○○、其妻丁○○○之同意送
        請法務部調查局測謊結果，除丙○○經測試未獲致明確反應圖形，無法研判
        有無說謊，則被告甲○○受測結果：１、丙○○是鼎燿公司的實際負責人；
        ２、渠沒有同意擔當鼎燿公司的人頭負責人；３、鼎燿公司的營運開支不是
        由渠負責支應。上述問題經測試均無情緒波動反應，研判未說謊。丁○○○
        稱：丙○○不是鼎燿的實際負責人。上項問題經測試呈情緒波動，研判有說
        謊。有該局九十二年四月二十四日調科參字第０九二００一二六五二０號函
        及九十二年七月十八日調科參字第０九二００二四一０六０號測謊報告書在
        卷可稽。雖丙○○指稱被告係鼎燿公司實際負責人，其非實在，洵為灼然。
（三）、綜上所述，公訴人認被告甲○○所涉有前開犯行，因被告甲○○僅係擔任鼎
        燿公司之名義上負責人，其並不負責該公司業務經營，並非為業務之實際負
        責人，又無其他積極之證據足以證明被告確為鼎燿公司之實際負責人或與該
        公司真正之負責人丙○○有何犯意之聯絡，即難認被告涉有前述為公訴人所
        起訴之犯行，此外復查無其他積極證據足資證明被告有何公訴人所起訴之犯
        行，既不能證明被告犯罪，核諸前揭說明，自應由本院為被告無罪之諭知。
六、原審因為被告無罪之判決，洵無不當，公訴人上訴意旨略以：本件原審認定被告
    甲○○僅為鼎燿實業有限公司（下稱鼎燿公司）之掛名負責人，並不負責該公司
    營利事業之業務經營為由，判決被告無罪，固非無見，惟查：
（一）、證人即鼎燿公司員工乙○○雖曾於原審證稱：當初至公司應徵，係丙○○夫
        婦面試，所以「感覺」丙○○夫妻就是老闆、老闆娘等語，然其亦於該次審
        理中陳稱：當時被告係在鼎燿公司擔任主管，需要找廠商從事業務，當被告
        來公司上班後，李泰弘夫妻就比較不常來等語（參見原審九十一年九月四日
        審判筆錄）。足見本件被告與李泰弘間存有犯意聯絡、行為分擔之共犯關係
        ，亦即鼎燿公司係由被告實際負責公司業務之運作，而李泰弘於幕後加以操
        控，此與被告聲稱僅為人頭之辯解，顯有極大之扞格。
（二）、證人即鼎燿公司會計戊○○雖於原審時證述：被告只是掛名總經理，丙○○
        才是公司實際負責人等語（參見原審九十一年十二月十六日審理筆錄），惟
        證人戊○○當日於原審陳述時，其實對於在鼎燿公司上班之情形已不敷記憶
        ，此得勘驗該日審理錄音帶即可得知；且其之所以證稱丙○○為公司實際負
        責人，僅因係陳某對其面試之故，然此乃證人主觀之臆測意見，而與證人應
        僅能對所見所聞之事實陳述，有所不符，因而該證人之證詞，尚無足採。
（三）、況被告雖於原審先自承：其係人頭，在該公司打零工，丙○○一個月交付新
        台幣（下同）一萬元費用做為代價等語（參見原審九十一年七月二十日訊問
        筆錄），然待詰問證人乙○○後，被告又改稱：其當時係擔任沒有領錢之主
        管等語（參見九十一年九月四日審判筆錄），被告於原審之供詞，前後不一
        ，顯有卸責之嫌。綜上所述，原審判決之認事用法，當有違誤云云，固非無
        見，然罪疑惟輕，公訴人上訴臚陳之事實，縱屬無訛，然亦從採為對被告論
        罪科刑之依據，其上訴尚非有理由，應予駁回。
七、如前所述，丙○○為鼎燿公司之實際負責人，將另由法院依刑事訴訟法第二百四
    十一條規定向檢察官為義務告發，請檢察官偵辦丙○○所涉犯上開罪嫌，應予說
    明。
據上論斷，應依刑事訴訟法第三百六十八條，判決如主文。
本案經檢察官陳明光到庭執行職務。
中      華      民      國    九十二    年    九        月    十五      日
                              臺灣高等法院刑事第二十一庭
                                  審判長法  官  葉  騰  瑞
                                        法  官  黃  國  忠
                                        法  官  江  國  華
右正本證明與原本無異。
檢察官如不服本判決應於收受送達後十日內向本院提出上訴書狀，其未敘述上訴之理
由者並得於提起上訴後十日內向本院補提理由書（均須按他造當事人之人數附繕本）
。
                                        書記官  王  嗣  瑩
中      華      民      國    九十二    年      十      月      一      日


司法院資訊處製作；財團法人民間司法改革基金會備份。
